臺灣高等法院民事判決　　　　　　　　99年度上易字第1078號
　　上　訴　人　交通部台灣鐵路管理局
　　法定代理人　范植谷
　　訴訟代理人　蘇章巍律師
　　複代理人　　謝宜伶律師
　　被上訴人　　桃福運輸有限公司
　　法定代理人　陳增昌
　　被上訴人　　陳正
　　前列二人共同
　　訴訟代理人　王年柿律師
　　被上訴人　　昇祐交通有限公司
　　法定代理人　鄭順和
　　訴訟代理人　蘇亦瑋
　　　　　　　　李明勳
　　複代理人　　吳瑞庭
　　被上訴人　　邱鴻鵬
　　訴訟代理人　李明勳
　　複代理人　　吳瑞庭
上列當事人間損害賠償事件，上訴人對於中華民國99年8月25日
台灣桃園地方法院98年度訴字第1327號第一審判決提起上訴，經
本院於100年2月9日言詞辯論終結，判決如下：
    主    文
上訴駁回。
第二審訴訟費用由上訴人負擔。
    事實及理由
一、被上訴人邱鴻鵬經合法通知，未於言詞辯論期日到場，核無
    民事訴訟法第386 條所列各款情形，爰依上訴人之聲請，由
    其一造辯論而為判決。
二、上訴人起訴主張：
  (一)被上訴人桃福運輸有限公司（下稱桃福公司）之司機即被上
    訴人陳正於民國97年8月26日下午13時許駕駛桃福公司所
    有HC- 349號營業大貨車附掛57-FV子車之車輛（下稱桃福公
    司車），通過富岡、楊梅站間統一企業股份有限公司前平交
    道（下稱系爭平交道）時，適對向被上訴人昇祐交通有限公
    司（下稱昇祐公司）之司機即被上訴人邱鴻鵬所駕駛昇祐公
    司所有車牌號碼WB-528號營業大貨車（下稱昇祐公司車）自
    民富路左轉駛入平交道前停車等候，因兩車駕駛人之過失，
    造成桃福公司車未能保持平交道之淨空，桃福公司車所附載
    之子車後端停滯鐵軌邊，適上訴人第1012次北上自強號列車
    （下稱系爭自強號列車）經過，造成系爭自強號撞擊桃福公
    司車附載之子車，致系爭自強號列車機車頭、車廂、平交道
    警報裝置、攝影設備、限高門等受損，並因西正線中斷1小
    時19分鐘，受有營業損失。陳正及邱鴻鵬應依民法第184
    條第2項規定，賠償上訴人所受損害新台幣（下同）754,276
    元。陳正之僱用人桃福公司應與陳正，邱鴻鵬之僱用人
    昇祐公司應與邱鴻鵬，依民法第188條規定負僱用人責任，
    與其受僱人負連帶清償責任。而陳正與邱鴻鵬則應負不真
    正連帶責任，若其中一人已為給付時，他人則於給付範圍內
    ，免給付義務。
  (二)依侵權行為法律關係，請求被上訴人連帶賠償損害，並於原
    審聲明︰
    1.被上訴人陳正與被上訴人桃福公司應連帶給付上訴人
      754,276元，及自起訴狀繕本送達翌日起至清償日止按年
      息5%計算之利息。
    2.被上訴人邱鴻鵬與被上訴人昇祐公司應連帶給付上訴人
      754,27 6元，及自起訴狀繕本送達翌日起至清償日止按年
      息5%計算之利息。
    3.前2項被上訴人應給付之部分，如任一人為給付，其他人
      於其給付金額之範圍內，免給付義務。
  (三)上訴聲明：
    1.原判決廢棄。
    2.被上訴人陳正與被上訴人桃福公司應連帶給付上訴人
      754,276元，及自起訴狀繕本送達翌日起至清償日止按年
      息5%計算之利息。
    3.被上訴人邱鴻鵬與被上訴人昇祐公司應連帶給付上訴人
      754,27 6元，及自起訴狀繕本送達翌日起至清償日止按年
      息5%計算之利息。
    4.前2項被上訴人應給付之部分，如任一人為給付，其他人
      於其給付金額之範圍內，免給付義務。
    5.請准供擔保宣告假執行。
三、被上訴人桃福公司、陳正辯稱：
  (一)陳正於97年8 月26日下午13時36分許，駕駛桃福公司車，
    行經統一公司平交道處，等候南下電聯車經過及平交道柵欄
    自動升起後，陳正始啟動桃福公司車通過平交道，於通過
    平交道之際，平交道警鈴再度響起，兩者僅相隔25秒。桃福
    公司車雖已通過平交道，然車輛後端尚有部分在鐵軌上，適
    有邱鴻鵬駕駛昇祐公司車停於黃色網狀線上，阻擋桃福公司
    車左轉前進，此時有行人見狀，立即按下緊急鈴通知自強號
    駕駛，然系爭自強號列車仍未能緊急煞停，致桃福公司車後
    端被撞擊翻覆。而陳正就本件事故業經臺灣桃園地方法院
    檢察署（下稱桃園地檢署）檢察官以97年度偵字第20207號
    不起訴，及原法院交通法庭為97年度交聲字第1967號裁定，
    均認定無過失責任。本事故平交道柵欄升起後又降下，間隔
    僅25秒，在一般客觀情形下，能否期待信賴滿載貨物之桃福
    公司車安全通過，此乃肇禍之核心問題，鑑定機關據此事實
    作為鑑定判斷無疏漏瑕疵。而本次二次平交道柵欄降下間距
    僅25秒，本不足以讓車身21公尺長之桃福公司車順利通過，
    而該平交道又無限制通行車輛之長度，尚難認上訴人於柵欄
    管理部分無過失責任。陳正對本件事故之發生並未有任何
    故意或過失可言，即認被上訴人桃福公司、陳正就本件事
    故有過失，上訴人亦與有過失，得主張免除賠償金額等語置
    辯。
  (二)答辯聲明：上訴駁回。
四、被上訴人昇祐公司、邱鴻鵬則辯以：
  (一)被上訴人邱鴻鵬係依據道路交通安全規則，等待第一次列車
    （南下列車）通過後，依序起步左轉欲通過平交道，在行經
    北上平交道時，因平交道鈴響再度響起，為避免發生危險，
    邱鴻鵬即倒車停回平交道柵欄前等候第二次列車（北上列車
    ）通過。詎料，陳正明知平交道鈴響且柵欄已緩慢放下火
    車即將通過，應該注意避免涉及車禍，也可以避免，卻不加
    思索必要之安全措施，選擇繼續前行，以致未能保持平交道
    淨空，始遭系爭自強號列車撞擊，陳正之判斷、選擇行為
    與撞擊結果間存有因果關係。第一次柵欄升起時，雖有看到
    陳正駛來，正常情況下，邱鴻鵬完成左轉後，也可讓陳正
    順利左轉，詎料第二次柵欄放下太快，反應不及，邱鴻鵬
    已為必要之注意，並已採取適當之措施，仍無法避免事故之
    發生，符合信賴保護原則等語，資為抗辯。
  (二)答辯聲明：上訴駁回。
五、兩造不爭執之事實：
  (一)陳正於97年8月26日下午13時許駕駛桃福公司所有之桃福
    公司車，行經富岡、楊梅站間統一公司前平交道，於13時35
    分03秒（監視器畫面顯示12時28分25秒，本件事故發生時間
    較監視器顯示時間晚1小時6分38秒，本件事故發生時間及監
    視器顯示時間對照表詳附表）第一次平交道鈴響時，持續約
    8 秒後，平交道柵欄同時放下，陳正於平交道前等待，俟
    南下列車通過；13時36分10秒時（監視器畫面顯示12時29分
    32秒）柵欄升起，陳正駕駛之桃福公司車即起動前進，適
    有邱鴻鵬駕駛昇祐公司車自民富路左轉至對向平交道；13時
    36分17秒（監視器畫面顯示12時29分39秒），第二次平交道
    鈴響，桃福公司車母車已通過一半平交道，而原直行之昇祐
    公司車開始左轉，此時距第一次平交道東北柵欄升起之間隔
    為7秒；鈴響持續約8秒後，平交道柵欄第二次放下，而昇祐
    公司車則同時停於東北側柵欄前，時間為13時36分25秒至13
    時36分30秒（監視器畫面顯示12時29分47秒至12時29分52秒
    ），此刻，桃福公司車車道已被昇祐公司車佔據，無法轉向
    ，西北側柵欄則卡住桃福公司車之右後側；13時36分59秒（
    監視器畫面顯示12時30分21秒）系爭自強號列車駛來撞擊停
    在平交道上之桃福公司車。
  (二)上開事故致系爭自強號列車機車頭、車廂、平交道警報裝置
    、攝影設備、限高門等受損，西正線中斷1小時19分鐘。
  (三)陳正因上開事故，違犯公共危險刑事案件受調查，嗣經桃
    園地檢署以97年度偵字第20207號處分書不起訴在案。
  (四)陳正因上開事故，違反道路交通管理處罰條例案件，經交
    通部公路總局新竹區監理所桃園監理站以97年11月27日以桃
    監裁罰字第裁52-Ｕ00000000號裁決書裁罰，陳正聲明異
    議，嗣原法院交通法庭以97年度交聲字第1967號為原處分撤
    銷裁定，並諭知陳正不罰。
  (五)陳正受僱於桃福公司、邱鴻鵬受僱於昇祐公司，兩人分別
    駕駛桃福公司車、昇祐公司車，均屬執行職務之行為。
六、兩造爭執點之論述：
    上訴人主張本件事故係因可歸責於被上訴人陳正、邱鴻鵬
    之事由致其受有損害，為被上訴人所否認，並以前開情辭置
    辯。本件之爭點為：本事故之發生是否可歸責於被上訴人所
    致？被上訴人應否賠償上訴人因此所受之損害？本院判斷如
    下：
  (一)按，因故意或過失，不法侵害他人之權利者，負損害賠償責
    任。故意以背於善良風俗之方法，加損害於他人者亦同。違
    反保護他人之法律，致生損害於他人者，負賠償責任。但能
    證明其行為無過失者，不在此限；受僱人因執行職務，不法
    侵害他人之權利者，由僱用人與行為人連帶負損害賠償責任
    ，民法第184條、第188條第1項前段各定有明文。次按，損
    害賠償之債，以有損害之發生及有責任原因之事實，並二者
    之間，有相當因果關係為成立要件。故上訴人所主張損害賠
    償之債，如不合於此項成立要件者，即難謂有損害賠償請求
    權存在，最高法院48年台上字第481 號判例意旨足資參照。
    再按，當事人主張有利於己之事實者，就其事實有舉證之責
    任。民事訴訟法第277條前段有明文規定。又民事訴訟如係
    由原告主張權利者，應先由原告負舉證之責，若原告先不能
    舉證，以證實自己主張之事實為真實，則被告就其抗辯事實
    即令不能舉證，或其所舉證尚有疵累，亦應駁回原告之請求
    。因此，本件原告請求之成立，即以被上訴人陳正、邱鴻
    鵬於本件車禍之發生確有過失為首要之爭點，此應由上訴人
    負舉證之責。
  (二)本件事故地點係在統一公司前之系爭平交道，97年8 月26日
    13時35分，陳正駕駛桃福公司車甫自統一公司倉庫駛出即
    遇該平交道柵欄放下而停等，依桃福公司車之行向，於通過
    該平交道後，即遇民富路橫在前方，為一T 形路口，無法直
    行，僅能向左或右轉，而於桃福公司車停等於該平交道前時
    ，另有昇祐公司車自民富路由中壢往富岡方向駛來而停等於
    該路口，為桃福公司車之右方車，欲左轉入統一公司，桃福
    公司車則於通過該平交道後，左轉民富路往富岡方向行使等
    情，業據陳正於警訊中陳述明確，有內政部警政署鐵路警
    察局（下稱鐵路警察局）第一警務段中壢派出所函送之陳正
    調查筆錄在卷可考（原審卷一第14至17頁），核與鐵路警
    察局第一警務段行車事故調查（原審卷一第60至88頁）及邱
    鴻鵬之陳述大致相符（原審卷一第112頁），洵堪認定。
  (三)本件車禍經過，經原法院刑事庭審理陳正所提出之違反道
    路交通管理處罰條例聲明異議事件時，當庭播放該平交道監
    視器錄影光碟，並作成勘驗筆錄，內容如下：「於畫面時間
    為十二時二十九分三十二秒南下方向之平交道柵欄升起後，
    異議人（指陳正）所駕駛上開車輛即開始穿越平交道，且
    於前車部分已完全進入平交道時，對向之瑞穗鮮乳貨車（即
    異議人所稱之昇輝貨運公司〈本院按：應係指昇祐公司之誤
    繕〉車牌號碼WB-528號卡車）始行至平交道前欲穿越平交道
    ，致異議人所駕駛車輛無法左轉，而附掛子車仍停放於平交
    道，北上方向之平交道柵欄於畫面時間十二時二十九分五十
    七秒降下，而自強號列車於畫面時間十二時三十一分二十一
    秒與上開車輛附掛子車發生碰撞等情，有本院九十七年十二
    月二十九日勘驗筆錄一份及監視器翻拍畫面十一幀在卷可稽
    ‧‧‧」（原審卷一第125至126頁），且為兩造所不爭執，
    堪認本件事故發生前兩次柵欄升起、放下之間隔僅25秒，而
    該間隔短暫如斯，尚難期通常用路人所能預知，則停等於該
    平交道柵欄前之陳正，於柵欄升起後，依此指示駕駛桃福
    公司車通過該平交道，於遇右方車即邱鴻鵬亦遵該指示而左
    轉欲通過該平交道時，因無法左轉而讓昇祐公司車先行，如
    非上開無預見可能性之柵欄升、降過短間隔發生，昇祐公司
    車順利左轉通過該平交道後，桃福公司車亦可順利通過該平
    交道再左轉，該情對陳正、邱鴻鵬，亦無預防之可能性。
    兩車既均係依上訴人所設置之平交道柵欄升降指示而行駛，
    又無預見、預防上情之可能，自難謂有過失，上開無法預見
    、預防之過短柵欄升降間隔，為本件車禍發生之原因。上訴
    人雖主張關於系爭平交道柵欄防護設施均符合設置標準，且
    該設施於事故當時正常運作，並未發生故障云云。但所謂設
    置標準係將各列車經過平交道所需要之時間單獨計算，而
    本件柵欄升、降間隔時間過於接近，係因南下與北上之火車
    經過該交流道之時間相距過近所致，與設置規則無關。發生
    事故之1012號自強號依表定離開富岡站時間為13時23.5分（
    原審卷一第208頁），但該車次離開富岡站之時間為13時36
    分27秒（本院卷第191頁），誤點十餘分鐘，致南下及北上
    列車經過系爭平交道之時間過於接近。依上訴人99年4月2日
    以鐵運轉字第0990009313號函覆原法院略謂：「‧‧‧因本
    局平交道警報裝置以軌道電路啟動，因此列車之誤點並不影
    響『平交道柵欄起降時間』‧‧‧平交道警報裝置作用間隔
    視上、下行列車感應到『啟動點』之時間而定。各班列車到
    達『啟動點』之時間乃各自獨立，無連鎖關係，故本局並無
    該項柵欄第一次升起與第二次放下之間隔時間相關管制手冊
    規定與說明」（原審卷二第11頁背面），明白表示平交道柵
    欄第一次升起與第二次放下之間隔時間並無管制規定。則上
    訴人聲請向交通部查詢其號誌養護檢查作業程序有無違反法
    令云云，自無必要。被上訴人邱鴻鵬於原審辯稱：「（法官
    ：第一次柵欄升起時，被告邱鴻鵬要起步這個時刻點，你沒
    有注意到被告陳正開的車正要過來左轉？）有看到，但是
    在正常情況下，我完成左轉後，也可以讓他順利左轉，但是
    這次柵欄放下的時間太快了，我反應不及，我當時知道他也
    要左轉。」，陳正同日亦稱：「（法官：你要起步時，也
    有看到被告昇祐交通有限公司的車要進來，為何不讓他左轉
    ？）我無法查知柵欄放下的時間這麼短，以我在統一公司載
    貨一年多的經驗，剛被告邱鴻鵬所說的會車方式是沒有問題
    的」（原審卷一第112頁背面），應屬可採。至於上訴人主
    張兩車沒有注意車前狀況、會車間隔、未遵遮斷器已開始放
    下或看守人員表示停止時，應即暫停等情，經核均與本件車
    禍之發生無涉，蓋兩車均係遵該平交道柵欄升起之指示而行
    駛，如非該柵欄過快放下，兩車均可順利完成左轉，又依上
    述現場圖所示，以兩造所不爭執之桃福公司車長達21 公尺
    之長度，實無法即時改為右轉，是上訴人此部分關於被上訴
    人陳正、邱鴻鵬有過失之主張，均無可採。本件經上訴人
    聲請鑑定肇事責任，台灣省行車事故覆議鑑定委員會亦認「
    陳正駕駛營聯結車係依遮斷機桿升起，進入鐵路平交道，
    黃上機駕駛自強號依軌道通行，另邱鴻鵬駕駛大貨車係在民
    富路行駛，因受平交道之遮斷機桿放下影響，而暫停平交道
    前，是以各車均依規定行車，不可歸責他方，故對三方而言
    ，均屬意外。」，有該委員會99年6月29日覆議字第0199620
    2395號函附於原審卷二第55頁可稽。
  (四)上訴人雖主張：陳正有左方車未讓右方車之過失云云。按
    ，汽車行駛至交岔路口，其行進、轉彎，應依下列規定：二
    、行至無號誌或號誌故障而無交通指揮人員指揮之交岔路口
    ，支線道車應暫停讓幹線道車先行。未設標誌、標線或號誌
    劃分幹、支線道者，‧‧‧同為直行或轉彎車者，左方車應
    暫停讓右方車先行。道路交通安全規則第102條第1項第2 款
    定有明文。本件車禍發生地點，係通過該平交道後有一T 字
    形路口，已如前述，是桃福公司車於通過該平交道後，再往
    前行10餘公尺後，始進入該路口（原審卷一第74頁），而依
    上開規定，陳正於駛至該路口時，始有左方車應讓右方車
    先行之問題發生，是上訴人主張陳正應於平交道前停等讓
    右方昇祐公司車先行，與上開規定不符，陳正駕駛桃福公
    司車通過該平交道（未完全通過）遇右方之昇祐公司車左轉
    而讓其先行，即已符合上開規定之要求，因此，上訴人主張
    陳正有左方車未讓右方車規定之過失，與事實不符，且依
    前述本件車禍發生之原因、經過，此一左方車應讓右方車先
    行之規範效力，亦未能涵攝至本件桃福公司車無法於僅僅25
    秒之柵欄升降間隔完全通過該平交道之情形，上訴人之主張
    不足採信。又依邱鴻鵬所述，其於起步時已知陳正所駕桃
    福公司車欲行左轉，可知縱上訴人主張陳正於斯時未顯示
    方向燈或手勢屬實，惟邱鴻鵬依當時路口為T 字形路口、其
    行車經驗、現場情況亦明知桃福公司車將向左轉，自應認本
    件車禍非因邱鴻鵬不知桃福公司車意欲左轉之行向所致，是
    陳正是否依規定顯示方向燈，實與本件車禍之發生無因果
    關係。雖上訴人認被上訴人均有防範危險發生之義務，依當
    時情況，應有作為即得防止危險之發生者，因其不作為，致
    他人權利受損害，其不作為與損害之間有因果關係云云。被
    上訴人既未違反交通規則，業如前述，若上訴人認被上訴人
    尚有違反作為義務，應由上訴人負舉證責任。而上訴人僅提
    出監視器畫面及陳正與邱鴻鵬之證言為證，但監視器畫面
    中顯示陳正確有路權存在，陳正與邱鴻鵬均認如非柵欄
    放下時間太短，會車係無問題。本件事故之發生，純因陳正
    與邱鴻鵬對系爭平交道之柵欄於25秒後再度放下無法預期
    ，自難以無法預期之行為主張其二人有作為義務之違反。
  (五)上訴人復主張：邱鴻鵬疏未注意車前及四周之狀況，隨時採
    取必要之安全措施，明知桃福公司車要左轉，仍執意左轉而
    停在下降之柵欄前，阻礙桃福公司車左轉去路，以致發生事
    故，自有過失云云。惟查，本件如非該平交道柵欄升降間隔
    過短，兩車均可順利通過該平交道，且邱鴻鵬所駕昇祐公司
    車係右方車，又係依該平交道柵欄指示行駛，已如前述，邱
    鴻鵬仍難認有何注意義務之違反，上訴人依此主張被上訴人
    邱鴻鵬係有過失云云，亦無可採。
七、綜上所述，本件車禍之發生，係該平交道柵欄升降之間隔過
    短所致，陳正、邱鴻鵬均無過失可言，上訴人主張陳正
    、邱鴻鵬應負本件損害賠償責任云云，均無可採。從而，上
    訴人依侵權行為之法律關係及民法第188條第1項僱用人與行
    為人負連帶損害賠償責任之規定，就此不真正連帶債務，請
    求由陳正、被上訴人桃福公司連帶賠償754,276元，或由
    邱鴻鵬、昇祐公司連帶賠償754,276元，及均自起訴狀繕本
    送達翌日起至清償日止，按年息5%計算之利息，均無理由，
    應予駁回。原審為上訴人敗訴之判決並駁回其假執行之聲請
    ，並無不合。上訴意旨仍執陳詞指摘原判決不當，求予廢棄
    改判，為無理由，應予駁回。
八、本件事證已臻明確，兩造其餘攻擊防禦方法，經審酌後，或
    與本件無涉，或與判決結果不生影響，毋庸一一論列。
九、據上論結，本件上訴為無理由，依民事訴訟法第449條第1項
    、第78條、第463條、第385條第1項前段，判決如主文。
中    華    民    國    100    年    2    月    23    日
                    民事第二庭
                        審判長法  官  吳謙仁
                              法  官  李瓊蔭
                              法  官  蘇瑞華
正本係照原本作成。
不得上訴。
中    華    民    國   100    年    2     月    24    日
                              書記官  賴以真
附表
時間對照表
┌───────┬───────┐
│監視器顯示時間│真實時間      │
├───────┼───────┤
│12:28:25      │13:35:03      │
├───────┼───────┤
│12:29:32      │13:36:10      │
├───────┼───────┤
│12:29:39      │13:36:17      │
├───────┼───────┤
│12:29:47      │13:36:25      │
├───────┼───────┤
│12:29:52      │13:36:30      │
├───────┼───────┤
│12:30:21      │13:36:59      │
├───────┴───────┤
│本件因監視器時間未校正為正確時│
│間致與真實時間有1小時6分38秒之│
│差距                          │
└───────────────┘